【裁判字號】    98,訴,1258
【裁判日期】    990504
【裁判案由】    確認買賣關係不存在
【裁判全文】
臺灣臺南地方法院民事判決              98年度訴字第1258號
原      告  丁○○
訴訟代理人  郭俊廷律師
被      告  丙○○
            福華投資股份有限公司
上  一  人
法定代理人  乙○○
共      同
訴訟代理人  汪玉蓮律師
            蔡淑文律師
上列當事人間請求確認買賣關係不存在事件，經本院於民國九十
九年四月二十日言詞辯論終結，判決如下：
    主      文
確認被告間於民國九十七年十月十四日就坐落臺南市○區○○段
二四六之一五地號土地，及其上三一九六建號即門牌號碼臺南市
○○路六十五號建物之買賣關係不存在。
被告福華投資股份有限公司應就將前項土地及建物，於民國九十
七年十月二十九日以買賣為原因所為之所有權移轉登記，予以塗
銷。
訴訟費用為新臺幣貳萬肆仟肆佰陸拾元，由被告丙○○負擔新
臺幣壹萬仟元，餘由被告福華投資股份有限公司負擔。
    事實及理由
一、本件原告起訴主張：
  (一)原告於民國95年、96年間曾陸續借款予被告丙○○，原告即
    持有被告丙○○所簽發之11紙支票，合計金額為新台幣（下
    同）2,363,900元。惟原告於提示後，竟遭退票，經追索無
    效下，原告即依票據法律關係對被告請求給付票款，並獲法
    院勝訴判決（臺南地方法院98年度南簡字第394號）。惟於
    被告丙○○欠債期間，原告曾要求被告丙○○以其所有之臺
    南市○區○○段246-15地號土地（面積196平方公尺），及
    坐落其上3196建號（面積822.62平方公尺）即門牌號碼臺南
    市○○路65號5層樓建物（下稱系爭房地），為原告設定抵
    押權，被告除表示同意外，並要求原告延期提示支票，原告
    即同意將支票延期多月以上始為提示。
  (二)惟被告丙○○為免遭假扣押或追索債務，竟於97年10月14日
    將其所有之系爭房地，以虛偽不實之「假買賣」方式移轉所
    有權並登記予設於臺北市○○街66號10樓之被告福華投資股
    份有限公司（下稱福華公司），致原告雖對被告丙○○有上
    開債權，卻無法為保全債權之強制執行。
  (三)被告2人間所為之系爭房地買賣行為應屬通謀虛偽意思表示
    之假買賣，原因在於被告丙○○雖將系爭房地移轉登記予被
    告福華公司後，經原告與原告之妹向其責問為何脫產時，被
    告竟稱因其仍積欠銀行債務，為免銀行拍賣致投資損失慘重
    ，故暫時將系爭房地移轉予被告福華公司，俟被告將系爭房
    地賣出後，即可對原告清償債務。
  (四)又系爭房地之水、電費名義迄今仍屬被告丙○○名下，而水
    電費繳費單之送達人收受地址仍係被告丙○○，且被告丙○○之戶籍仍設於所謂已點交之系爭樓房。查被告福華公司係
    專業投資公司，其財務報表應會送會計師稽核簽證，是被告
    福華公司豈有可能於付清系爭房地之買賣價金20,000,000元
   （被告福華公司給付被告丙○○4,000,000元價金；被告
    福華公司代償被告丙○○積欠臺灣省合作金庫之抵押貸款債
    務15,770,960元、229,040元）後而仍未點交系爭房地，此
    已有違專業投資公司對鉅額交易而未要求點交房屋之常規，
    甚難令一般人相信此為「真實買賣」。
  (五)又被告福華公司所呈之照片，僅係其於原告起訴後刻意改變
    房屋現狀所拍攝，雖被告福華公司稱其係自己「試賣衣服」
    ，惟參諸被告福華公司之公司變更登記表，亦不符合被告福
    華公司所營事業之七大項目，是被告福華公司所言，當非真
    實。再者，被告丙○○與被告福華公司之法定代理人乙○○
    之父葉福林情屬至親，則被告間就系爭房地之所有權買賣，
    顯係規避臺南地方法院98年度南簡字第394號之被告應給付
    原告2,263,900元之勝訴判決。
  (六)綜上，被告二者間之買賣既屬假買賣，依民法第87條1項之
    規定，表意人與相對人通謀而為虛偽意思表示者，其意思表
    示無效。從而被告二人應塗銷系爭房地之買賣登記，並將系
    爭樓房回復至被告丙○○名下等語。
  (七)並聲明：如主文如第一、二項所示。
二、被告辯以：
  (一)本件被告間就系爭房地確有買賣行為。被告間就系爭房地約
    定之買賣價金為20,000,000元，此有買賣契約可證。被告福
    華公司於97年10月14日向合作金庫商業銀行股份有限公司借
    款4,000,000元，當日即撥入被告福華公司帳戶，被告福華
    公司再匯給被告丙○○，用以支付系爭房地買賣第1期款；
    就第2期款16,000,000元，被告福華公司係承受被告丙○○
    對合作金庫之抵押權債務，被告福華公司曾向合作金庫借15
    ,700,000 元，加上公司原有資金，於98年3月10日轉帳清償
    銀行貸款（含利息）15,770, 960元，其餘之229,040元被告
    福華公司改以現金交付予被告丙○○。
  (二)就原告所稱訴外人甲○○與被告丙○○之對話，日期是否為
    98年10月26日有疑問，且渠等之對話內容被告丙○○亦未稱
    其為所有權人。再者，系爭建物1樓被告福華公司已自行投
    資試賣衣服，2樓規劃作女裝，目前裝潢中，3樓當倉庫，4
    、5、6樓可兼住家，7樓為神明廳，地下室閒置未使用，此
    有照片為證。另就原告所提之98年度南簡字第394號判決，
    被告丙○○稱：「從90年開始跟他借錢，有把土地設定第一
    順位抵押權給他，這中間已經陸續繳納利息2,000,000元」
    。又原告於97年度執字第9960號案內亦以3,000,000元借款
    聲明參與分配，該3,000,000元被告丙○○有以另案土地設
    定抵押給原告，該6筆土地經鑑價，扣除增值稅淨值尚有6,2
    12,870元，故以上開土地已足清償被告丙○○向原告借款之
    債務。
  (三)又被告福華公司本身為投資公司，若出售系爭房地，轉手即
    可賺取價差，公司不排斥，故與被告丙○○口頭協議這期間
    若有人要買房子，有成交的話，被告丙○○可賺取傭金，惟
    僅以口頭授權，故無委託資料。因被告福華公司仍係有意轉
    賣系爭建物，故水、電部份尚未辦理變更。另就原告所提訴
    外人甲○○與被告丙○○之對話錄音譯文，原告所譯部分有
    些與事實不符，且該錄音內容並未提及被告丙○○仍係所有
    權人。再者，被告丙○○之戶籍業已遷出系爭建物。
  (四)雖被告福華公司之營業項目無服飾零售買賣，惟因被告福華
    公司之負責人乙○○具有紡織布廠背景，現為杭州得利紡織
    股份有限公司董事兼副總、得利實業股份有限公司董事，故
    被告福華公司經營服飾成衣業，可了解消費者市場，從事己
    身專業領域之投資最為恰當，且被告福華公司由稅務局核准
    改為營業用稅率後，才准再度變更營業項目，是被告福華公
    司已於98年12月開始經營服飾零售買賣。況依系爭建物98
    年之建物稅繳款書及改按營業稅率課徵之文件，納稅義務人
    皆係被告福華公司。
  (五)被告福華公司於向被告丙○○購買系爭房地之前，並不知被
    告丙○○積欠原告2,000,000餘元。再者，被告福華公司與
    被告丙○○就系爭房地有買賣之合意，並交付價金共20,000
    ,000 元，有被告福華公司之借據、匯款單、公司傳票等資
    料為憑，況系爭房地之抵押權業已塗銷，系爭房地已由被告
    福華公司作經營服飾店所用。準此，被告福華公司與被告丙○○就系爭房地並無通謀而虛偽意思表示，不能僅因被告福
    華公司之法定代理人乙○○與被告丙○○有特殊親誼關係，
    即謂該買賣係通謀虛偽意思表示。
  (六)綜上，本件被告間確有買賣行為，況原告非買賣關係之當事
    人，應不得提起本件確認買賣關係不存在之訴等語。
  (七)並聲明：原告之訴駁回。
三、兩造不爭執事項：
  (一)原告於95、96年間因陸續借款予被告丙○○，而執有被告丙○○簽發如本院臺南簡易庭98 年度南簡字第394號判決附表
    所示之支票11張，金額共計2,363,900 元，屆期提示未獲付
    款，經原告起訴請求被告給付票款，由本院臺南簡易庭於98
    年4月30日判決原告勝訴確定。
  (二)被告丙○○於97年10月14日將其所有系爭房地移轉所有權登
    記予被告福華公司。被告福華公司於97年10月14日以向合作
    金庫借得之4,000,000 元匯款予被告丙○○，並承受被告丙○○對於合作金庫之貸款債務，被告福華公司嗣向合作金庫
    借款15,700,000元，於98年3 月10日以轉帳方式返還上開貸
    款15,770,960元，另被告丙○○書立載有收受229,040 元之
    現金，收據交付被告福華公司，被告福華公司之傳票記載支
    出購物尾款229,040元。
  (三)被告丙○○與被告福華公司之法定代理人乙○○為叔姪關係
    。
  (四)系爭建物1 樓店面現由被告福華公司經營服飾買賣，系爭建
    物之水電費用使用人名義仍為被告丙○○，且被告丙○○於
    99年3月24日前仍設籍系爭建物。
四、得心證之理由：
    原告主張原告於95、96年間因陸續借款予被告丙○○，而執
    有被告丙○○簽發如本院臺南簡易庭98年度南簡字第394 號
    判決附表所示之支票11張，金額共計2,363,900 元，屆期提
    示未獲付款，經原告起訴請求被告給付票款，由本院臺南簡
    易庭於98年4 月30日判決原告勝訴確定，被告丙○○為免遭
    假扣押或追索債務，竟於97年10月14日將其所有系爭房地，
    以虛偽不實之「假買賣」方式移轉所有權並移轉所有權登記
    予被告福華公司，而聲明求為判決如其聲明所示，被告則以
    前開情詞置辯，是本案爭點為被告2 人間就系爭房地之買賣
    契約是否為通謀虛偽意思表示，及原告得否請求塗銷所有權
    移轉登記並回復原狀。本院判斷如下：
  (一)按確認法律關係之訴，非原告有即受確認判決之法律上利益
    者，不得提起之，民事訴訟法第247 條定有明文。所謂即受
    確認判決之法律上利益，須因法律關係之存否不明確，致原
    告在私法上之地位有受侵害之危險，而此危險得以對於原告
    之確認判決除去之者，即足當之。本件原告主張其為被告丙○○之債權人，經原告以上開確定判決為執行名義，被告間
    就系爭房地是否出於通謀虛偽意思表示而為買賣、移轉，關
    乎系爭房地是否仍為被告丙○○所有而得為原告強制執行之
    標的，原告自有確認被告間系爭房地買賣契約關係是否存在
    之確認利益，合先敘明。
  (二)次按，民法第87條第1 項規定表意人與相對人通謀而為虛偽
    意思表示者，其意思表示無效。但不得以其無效對抗善意第
    三人。又民法第113 條規定，無效法律行為之當事人，於行
    為當時知其無效，或可得而知者，應負回復原狀或損害賠償
    之責任。此外，遇有通謀虛偽意思表示時，債權人得依侵權
    行為法則請求第三人塗銷登記，亦可代位主張民法第113 條
    請求塗銷登記（最高法院67年第5次事庭庭長總會決議(二)
    參照）。
  (三)被告2人間就系爭建物之買賣契約為通謀虛偽意思表示：
    被告雖辯稱：系爭房地之買賣確實有價金交付，系爭建物1
    樓店面現由被告福華公司經營服飾買賣，被告福華公司為投
    資公司，有意轉賣系爭房地，故與被告丙○○協議若有人要
    買房子，成交時被告丙○○可賺取傭金云云，然查：
  1.被告間簽訂之不動產買賣契約書第4 條約定，系爭房地應於
    97年10月14日進行點交，有不動產買賣契約書附卷可佐（見
    本院卷第58頁），惟就原告提出之系爭建物現場照片可見，
    系爭建物於98年10月24日仍張貼出售及被告丙○○行動電話
    門號之字條於系爭建物，且經訴外人即原告之友人甲○○於
    98年10月26日前往系爭建物時，被告丙○○仍親自出面出售
    系爭建物，有照片1 張、錄音譯文在卷可查（見本院卷第62
    頁背面、第82至第83頁、第117至118頁），且系爭建物之水
    電費用使用人名義仍為被告丙○○，被告丙○○於99年3 月
    24日前仍設籍系爭建物等情，被告亦不爭執，而本院送達證
    書亦由被告丙○○本人於98年11月2 日親自蓋章簽收，有被
    告丙○○戶籍謄本、本院送達證書各1 份在卷可查（見本院
    卷第165 頁、第27頁），足認於97年10月29日移轉所有權登
    記後，被告丙○○尚居住於系爭建物且出面出售系爭房地，
    此與一般交易常情並不相符，被告辯稱其等有買賣之真意云
    云，已難遽採。
  2.次查，又系爭建物買賣價金依買賣契約所載為二千萬元，被
    告福華公司購買系爭房地資金之來源，係以向合作金庫銀行
    借得4,000,000 元匯款予被告丙○○，並承受被告丙○○對
    於合作金庫銀行之貸款債務15,700,000元，合計已達
    19,700,000元，則被告福華公司是否有資力購買系爭房地已
    有可疑。況且被告福華公司於97年10月29日移轉所有權登記
    後，於98年3 月10日方清償被告丙○○與合作金庫之貸款債
    務以代價金之支付，有系爭房地登記謄本、合作金庫放款繳
    款存根附卷可憑（見本院卷第9至10頁、第74 頁），兩者時
    間相隔長達4至5個月，此與移轉所有權登記應同時或即時交
    付價金之常情相違。
  3.再系爭房地於被告2 人簽訂不動產買賣契約書之前，被告丙○○已將系爭房地設定抵押權予合作金庫銀行，惟該抵押權
    於97年10月29日過戶登記相隔10個月後，始於98年8月6日塗
    銷抵押權登記，有臺南市東南地政事務所異動索引在卷可稽
    （見本院卷第11至12頁），是被告丙○○於塗銷抵押權之前
    仍係抵押債務之債務人，即有隨時被執行之風險，顯違常情
    ，且被告福華公司為一公司行號，或係以本身利用或投資系
    爭房地為購買之目的，何以購買後未為利用旋即委由前所有
    權人即被告丙○○仲介出賣？顯有可疑。
  4.綜上，被告丙○○於97年10月29日登記移轉系爭房地所有權
    後，並未實際進行點交，尚仍居住於系爭房地，並出面出售
    房地，故原告主張其等並無買賣、移轉系爭房地所有權之意
    思，係為逃避債務，而成立通謀虛偽之買賣關係等情，應可
    採信，依民法第87條之規定，該買賣關係應屬無效，是原告
    請求確認被告間就系爭房地之買賣關係不存在，即屬有據。
  (四)原告得請求塗銷系爭建物之所有權移轉登記：
    被告丙○○仍登記為系爭房地之所有權人，被告2 人之通謀
    行為使被告丙○○責任財產減少，而侵害債權人即原告之利
    益，從而，原告請求確認被告間系爭買賣關係不存在，並據
    以依侵權行為之法則及行使代位權之法律關係，請求被告丙○○應就系爭房地於97年10月29日以買賣為原因所為之所有
    權移轉登記予以塗銷，亦屬有據。
五、綜上所述，原告主張被告間之系爭不動產買賣為通謀虛偽意
    思，堪信為真實，被告所辯不足採信，原告請求確認被告二
    人關於主文第一項買賣關係不存在，並訴請被告福華投資股
    份有限公司塗銷主文第二項所示不動產登記，於法有據，應
    予准許。
六、末按法院為終局判決時，應依職權為訴訟費用之裁判，民事
    訴訟法第87條第1項定有明文，本件訴訟費用為24,463元（
    即裁判費），爰依職權確定上開訴訟費用負擔如主文第3 項
    所示。
七、本件判決基礎已臻明確，兩造其餘攻防方法及訴訟資料經本
    院審酌後，核與判決不生影響，爰不逐一論駁之必要，併此
    敘明。
八、據上論結，本件原告之訴為有理由，依民事訴訟法第78條、
    第85條第1項但書、第87條第1項，判決如主文。
中    華    民    國    99    年    5     月    4     日
                  民事第三庭    法  官  周素秋
以上正本係照原本作成。
如對本判決上訴，須於判決送達後20日內向本院提出上訴狀。
中    華    民    國    99    年    5     月    4     日
                                書記官  洪浩容

司法院資訊處製作；財團法人民間司法改革基金會備份。
